【裁判字號】    92,上易,2068
【裁判日期】    920919
【裁判案由】    妨害名譽
【裁判全文】
臺灣高等法院刑事判決                          九十二年度上易字第二○六八號
    上 訴 人
    即 被 告  乙○○
右列被告因妨害名譽案件，不服臺灣士林地方法院九十二年度易緝字第一○號, 中華
民國九十二年六月十一日第一審判決（聲請簡易判決處刑案號：臺灣士林地方法院檢
察官九十年度偵字第七三三四號），提起上訴，本院判決如左：
    主  文
原判決撤銷。
乙○○意圖散布於眾，指摘足以毀損他人名譽之事，累犯，處拘役肆拾日，如易科罰
金以佰元折算壹日。
    事  實
一、乙○○前曾有侵占、妨害風化、妨害名譽、妨害自由、傷害等多項前科紀錄，最
    近一次於民國八十八年間因二次誹謗案件，分別經原審法院以八十八年度易字第
    一八五號、八十九年度自字第二一號各判處有期徒刑三月確定，並經本院以八十
    九年度聲字第一○三五號定其應執行刑為有期徒刑五月，於八十九年十二月二十
    六日易科罰金執行完畢。詎仍不知悔悟，因臺北市○○路○段治磐國民住宅社區
    互助委員會（下簡稱治磐社區互助委員會）財務委員甲○○於原審法院九十年一
    月十六日審理八十九年度小上字第六六號損害賠償案件中出庭作證，結證稱：治
    磐社區互助委員會八十七年十月十三日公告該社區九月份地下室停車場收費情形
    表，係東方保全依其實際收費情形製作後，交由治磐社區互助委員會審核（總幹
    事初審、伊複審）無誤後公告，哪些車主欠繳都很明確等語，致其乙○○法勝訴
    ，甚為難堪，竟於同年三月二十三日上午九時許，在上址治磐社區互助委員會辦
    公室內，趁多人在場，意圖散布於眾，指摘甲○○於上開案件作偽證，足以毀損
    甲○○之名譽。
二、案經甲○○訴請臺灣士林地方法院檢察署檢察官偵查聲請簡易判決處刑，原法院
    改依通常程序審理。
    理  由
一、訊據上訴人即被告乙○○固承認於右揭時、地，指摘告訴人甲○○作偽證，惟矢
    口否認有何誹謗之犯行，辯稱：伊當時認為告訴人有偽證之嫌，並無毀謗之意思
    云云。
二、經查：
    (一)被告乙○○如何於右揭時、地，指摘告訴人甲○○作偽證等情，已據告訴人甲
      ○○指訴綦詳，並經當時在場之目擊證人張政德、吳貞蓉於原審、偵審中證述
      屬實（分見臺灣士林地方法院檢察署九十年度他字第七八○號卷第十八頁反面
      、九十年度偵字第七三三四號卷第十七頁至第十八頁、原審九十一年易字第三
      三七號卷第五五頁，第五八頁、第五九頁），被告亦不否認其情，此一事實足
      堪認定。
    (二)按系爭民事損害賠償案件，原係由主任委員張懷慈代表治磐社區互助委員會對
      東方保全提起訴訟，嗣被告當選主任委員後即繼續承受訴訟，而被告所稱停車
      費短少六萬五千七百五十元，係依全部停車位收齊全月停車費核計（無空位或
      未繳情形），惟停車管理費收入減少原因並非單一，各繳款義務人是否均已繳
      交，需核對繳費登記簿始能釐清停車管理費短少之原因。查治磐社區互助委員
      會與東方保全所簽訂之管理服務契約（見原審八十九年度湖小字第二二二號第
      十三頁至第十七頁）第五條第一款約定，東方保全係受治磐社區互助委員會指
      示負責收取停車費，應未包括未繳人員之列冊及催收，參以證人趙崇信於該案
      中證述：「‧‧‧當時馬毓環是總幹事，保全十一月七日到期，叫我幫忙收停
      車費，東方公司承辦員僅告訴我本子在桌上，有機車費、汽車費之收費冊子，
      別的就沒有了，我就收起來，後來有人繳費我就記載下去，月底就報繳總幹事
      ‧‧‧」（見同上卷第五十五頁）等語；證人毛嘉春證稱：「（東方保全）沒
      有催收的義務，但他必須要將欠款的名單交給總幹事讓總幹事去催收」（見原
      審八十九年度小上字第六六號九十年二月二十七日準備程序筆錄）等語，足見
      東方保全並無催收欠繳戶之義務。再者，經法官訊以：被上訴人（即東方保全
      ）服務期間，欠繳戶為哪幾戶？委員會知否？，證人毛嘉春答稱：「知道，總
      幹事有跟我說，而且我們有財務報表記載欠繳戶，而且我有要求總幹事要公告
      欠繳戶，而且陪同各棟委員去催收」、「有，因為我每個月都要核對資料（問
      ：當時被上訴人有無將欠繳戶的資料交給總幹事？）。」（見原審八十九年度
      小上字第六六號九十年二月二十七日準備程序筆錄）等語，核與證人即時任治
      磐社區互助委員會總幹事馬毓環亦於該案中證稱：「每月月底，被上訴人（即
      東方保全）所交給我的只有結報單及停車管理費，結報單內容是收到多少部汽
      車、機車的停車費」、「有的，隔月的結報單也會記載補繳的部分（問：結報
      單有註明哪些戶未繳？）」（見同上卷九十年一月十六日準備程序筆錄）等語
      相符，可見治磐社區互助委員會並未將所謂記載收支情形之帳冊交予東方保全
      。從而告訴人甲○○於原審九十年一月十六日審理八十九年度小上字第六六號
      損害賠償案件中出庭結證：「治磐社區互助委員會八十七年十月十三日公告該
      社區九月份地下室停車場收費情形表，係東方保全依其實際收費情形製作後，
      交由治磐社區互助委員會審核（總幹事初審、伊係財務委員複審）無誤後公告
      ，哪些車主欠繳都很明確」（見本院八十九年度小上字第六六號九十年一月十
      六日準備程序筆錄）等語，並非無稽，並有附於該次筆錄之八十七年十月十三
      日公告影本一份在卷足佐。此外，被告乙○○因此告訴告訴人甲○○偽證乙案
      ，業經臺灣士林地方法院檢察署檢察官於九十年八月二十六日為不起訴處分，
      益徵告訴人無偽證之事實甚明。
    (三)又被告雖於原審審理時否認曾看過前揭公告，惟告訴人到庭證稱：「該公告是
      東方保全在民事庭審理時提出的，當時我是證人，且我之前也有公告過，公告
      一個星期。」（見同上第十號原審卷第七二頁）等語，徵以卷附治磐社區互助
      委員會八十七年社區福利金九月份收支明細表內有告訴人甲○○批註：「應定
      期專案公佈欠繳車主」等語（見同上卷第九八頁），準此，堪認治磐社區互助
      委員會應有定期公告停車場收費情形，被告自稱曾為治磐社區之車輛管理員（
      見同上第十號原審卷第七０頁），且身為互助委員會主任委員，自應對於該社
      區委由東方保全管理之情形及社區停車管理費之帳冊記載、公告程序有相當之
      了解，被告所辯，不足可採。
    (四)至於證人蔡長貴於原審證稱：伊係八十七年十二月至八十八年六月擔任治磐社
      區互助委員會主任委員，對於八十七年十二月前之社區公告，並未全部都看等
      語、證人林秀惠證稱：伊於八十七年八月間至同年十二月間在美國，因此不知
      有該公告等語、證人王復和亦證稱：伊雖是治磐社區互助委員會委員，但不負
      責業務，有時候會去看公告，並未看過告訴人所提之公告等語（分見同上卷第
      八二頁、第八四頁、第八七頁、第八八頁），惟尚不能僅以證人等未看公告而
      逕予否認治磐社區互助委員會確有於八十七年十月十三日公告該社區九月份地
      下室停車場收費情形表之事實。又，該公告係東方保全於上開民事損害賠償案
      件中所提出，自非治磐社區互助委員會所公告之文件，又貼於社區公佈欄之公
      告，固多會蓋印，然文件正本係保管於社區委員會，自無蓋印之必要，是不能
      以該公告未經蓋印即否認其真實。又除上開公告外，前揭治磐社區互助委員會
      八十七年社區福利金九月份收支明細表詳列停車場管理費之金額為十九萬七千
      七百五十元，而該九月份收支明細表載明結存一百零七萬六千零二十二元，亦
      與治磐社區互助委員會同年十月份之會議資料總幹事報告內容相符，有各該收
      支明細表、會議資料等各一份附卷可佐（見同上卷第九八頁、第一００頁反面
      ），核與前揭公告內容亦相符，足見被告如能經由社區各項帳冊資料核對即可
      釐清短收停車場管理費之來龍去脈，竟捨此不為，在東方保全提出上開公告為
      證，告訴人亦佐證其實後，仍不知仔細求證，竟在治磐社區互助委員會辦公室
      不特定住戶均得自由出入之公眾場所，因與告訴人爭執竟率性指摘告訴人偽證
      ，難認無毀損告訴人名譽之犯意。
    (五)本件既無積極證據足以證明告訴人甲○○偽證，被告指摘告訴人作偽證，自足
      以毀損告訴人之名譽，尚難認被告沒有故意毀謗告訴人之意思，又對著他人指
      摘告訴人作偽證，而非為自己辯述，亦難認係自辯行為。被告所辯無非避就之
      詞，不足採信，本件事證明確，其犯行堪以認定，應依法論科。
三、核被告所為，係犯刑法第三百十條第一項之毀謗罪。被告前曾於民國八十八年間
    因二次毀謗案件，分經原審法院以八十八年度易字第一八五號；八十九年度自字
    第二一號，各判處有期徒刑三月確定，並經本院以八十九年度聲字第一０三五號
    定其應執行刑為有期徒刑五月，於八十九年十二月二十六日易科罰金執行完畢，
    有本院被告全國前案紀錄表一件在卷可查。其於五年內再犯本案之罪，為累犯，
    應依刑法第四十七條規定加重其刑。
四、原審因而予以論罪科刑，固非無見。惟查本件被告於原審判決後與告訴人達成和
    解，有和解書附卷可參，原審未及審酌，以被告未與告訴人達成和解而論科，尚
    有不合，被告上訴否認犯罪固無理由，惟原判決既有可議，應由本院予以撤銷改
    判。爰審酌被告之生活狀況、智識程度與告訴人甲○○雙方興訟多次素有積怨之
    犯罪動機、本件犯情輕微，對告訴人名譽造成之損害程度較輕，犯罪後已與告訴
    人達成和解，暨被告為累犯等一切情狀，量處拘役肆拾日，並諭知易科罰金之折
    算標準。
據上論斷，應依刑事訴訟法第三百六十九條第一項前段、第三百六十四條、第二百九
十九條第一項前段，刑法第三百十條第一項、第四十七條、第四十一條第一項前段，
罰金罰鍰提高標準條例第一條前段、第二條，判決如主文。
本案經檢察官張秋雲到庭執行職務
中      華      民      國    九十二    年      九      月     十九     日
                              臺灣高等法院刑事第四庭
                                  審判長法  官  蔡  永  昌
                                        法  官  徐  昌  錦
                                        法  官  陳  榮  和
右正本證明與原本無異。
不得上訴。
                                        書記官  劉  麗  芬
中      華      民      國    九十二    年      九      月    二十二    日
附錄本判決論罪科刑依據之法條：
中華民國刑法第三百十條第一項：
 (誹謗罪)
  意圖散布於眾，而指摘或傳述足以毀損他人名譽之事者，為誹謗罪，處一年以下有
  期徒刑、拘役或五百元以下罰金。


司法院資訊處製作；財團法人民間司法改革基金會備份。
